最高法院刑事判決　　　　　　九十四年度台上字第五二０四號
　　上　訴　人　台灣高等法院檢察署檢察官
　　被　　　告　甲○○
上列上訴人因被告傷害致人於死案件，不服台灣高等法院中華民
國九十一年十二月二十四日第二審更審判決（九十一年度上更(一)
字第三二一號，起訴案號：台灣士林地方法院檢察署八十七年度
偵字第二九九九、三一四三號），提起上訴，本院判決如下：
    主  文
原判決撤銷，發回台灣高等法院。
    理  由
本件原判決以公訴意旨略稱：謝柏榮（業經判決不受理定讞）於
民國八十七年三月十七日凌晨零時許，在台北市○○○路○段八
十號三樓住處，聽到被害人鍾文乾酒醉在屋外叫囂並丟擲鐵片，
經予勸阻卻遭被害人辱罵，乃強行將其拉進電梯下至一樓往騎樓
方向拉扯，因被害人抗拒，謝柏榮即徒手毆打被害人身體，並叫
其妻劉淑英報警，適在同市○○○路○段一○八號前喝酒之被告
甲○○聽到有人打架，前往觀看將被害人拉開，而遭被害人踢其
肚子。被告惱怒，與謝柏榮均基於傷害之犯意，徒手將被害人毆
擊倒地，再以腳踢其腹部致腹腔內大量出血，經警方送醫救治不
治死亡。因認被告涉有刑法第二百七十七條第二項前段之傷害致
人於死罪嫌。經審理結果，認為被告係觸犯同條第一項之傷害罪
，惟未經告訴權人即被害人胞兄鍾文江告訴，爰撤銷第一審之不
當判決，改判仍諭知公訴不受理，固非無見。惟查：判決書其宣
示之主文，與理由之說明必須互相適合，否則即屬理由矛盾，其
判決當然為違背法令。原判決理由第三項之先則認定：「綜上
：依被告所供，並參酌證人林清泉、林君芳、謝柏榮、劉淑英、
許慶林、王絨、杜明堂、邱婉玲、及承辦員警王羲山之證詞，可
知被害人於八十七年三月十六日二十二時至證人林清泉位於台北
市○○○路○段七十八號三樓家中與證人林清泉一同喝酒聊天，
嗣因被害人酒醉與證人林清泉發生衝突，衝突持續約二十分鐘，
證人林清泉與其同住之姐姐林君芳二人合力將被害人推出門外，
此時為同年月十七日凌晨零時五分左右，被害人在三樓樓梯間大
聲叫囂並將置於樓梯間之配電箱鐵門亂丟，與證人林清泉同住三
樓之謝柏榮因聽見被害人丟擲鐵門之聲響，起身至門外查看，即
與被害人發生衝突，謝柏榮將被害人拉至一樓，並告知其妻劉淑
英報警處理，此時為同年月十七日凌晨零時十三分左右，在被害
人與謝柏榮拉扯之同時，被告當時在附近薑母鴨店與朋友喝酒聊
天，聽見被害人與謝柏榮之爭執聲即上前了解情況，但遭被害人
攻擊，被告因而徒手攻擊被害人，而警方於同年月十七日凌晨零
時二十分左右抵達現場，並以巡邏車將被害人帶回同德派出所，
嗣經被害人之兄鍾文江至同德派出所發現被害人情況有異，送至
醫院急診，於同年月十七日二時十分急救無效死亡。依上，被告
之傷害行為事證明確，應可認定。而被害人因腹部挫傷導致大量
出血而休克致死，亦經台灣高等法院檢察署法醫中心法醫饒宇東
解剖鑑定明確，有解剖照片、該中心（八七）高檢醫鑑字第二八
七號鑑定書附卷可參。細究鑑定報告，可知被害人之致命傷在十
二指腸末端起之腸系膜，此處組織碎裂十〤九公分，前面正好對
應於臍上之傷，而臍上之傷之成因究否為被告之傷害行為所致，
依被告所供，復參酌謝柏榮、許慶林、杜明堂之證詞，被告除於
八十七年三月十七日之警訊及偵查中供稱，其有用腳踹被害人之
腹部外，其餘均否認有踹踢被害人腹部之行為，而謝柏榮除於八
十七年三月十七日之警訊筆錄證稱，被告有用腳踹被害人腹部及
胸部外，其餘僅證述被告有用腳踹被害人之行為，另證人許慶林
、杜明堂均於原審證述，其親見被告係用腳踹被害人之胸部，而
證人邱婉玲則證述，被告有用腳踢被害人。再觀諸前開解剖鑑定
報告，被害人外表有多處鈍器造成之挫傷，其中於被害人前胸壁
左乳下有六〤三公分之挫傷，是被害人臍上之傷是否為被告之傷
害行為所致，即屬有疑。再被害人不單與被告發生衝突，其在證
人林清泉家中即因酒醉與證人林清泉發生爭執長達二十分鐘，其
間依證人林君芳（證人林清泉同住之姐）及承辦員警王羲山所述
，被害人曾將證人林清泉壓在地上，並曾撞擊小茶几，而經承辦
員警王羲山實際到林清泉家中，亦親見小茶几是傾向一個方向被
壓斷，且林清泉亦自承其右手手背及右手肘之傷痕係因與被害人
拉扯所致，顯見二人之衝突非屬輕微，而林清泉證述，該小茶几
之桌腳之螺絲早已鬆動而傾斜，並非遭被害人撞擊所致等詞，顯
有避重就輕之嫌，自難率信。是被害人與林清泉發生衝突之際，
曾撞及小茶几，致小茶几桌腳折斷，應可認定。雖不能確知被害
人是以何部位撞及小茶几致桌腳折斷，惟參以法務部法醫研究所
函覆本院之意見，認被害人於林清泉住處與林清泉之衝突過程撞
及小茶几致桌腳折斷，估計腹部受到大而集中之外力，是有可能
造成如死亡時身上所受之傷。則被害人臍上之傷是被害人於林清
泉家中撞及小茶几所導致之可能性不能排除。嗣被害人被謝柏榮
從三樓拉下一樓之過程中，依謝柏榮所述，被害人先是在三樓丟
擲電箱鐵門時摔倒，又在一樓騎樓間撞倒二、三部機車，並於二
棟大樓沒有銜接之高低坎又摔倒。依法務部法醫研究中心之意見
，被害人前開情況，於一般情形雖不致產生如死亡時所受之傷，
惟若腹部正好猛力被機車車把等類似構造猛力集中撞擊，仍有可
能造成如死亡時所受之傷。況依前開解剖鑑定報告及法務部法醫
研究所之意見，通常內出血累積到一千西西就有可能出現休克的
現象，而內出血量累積到一千西西所需之時間為一至數小時不等
，而被害人解剖時之內出血量為二千西西，依本案情況所需時間
大約為二小時。而被害人與林清泉及謝柏榮發生衝突之時點亦在
二小時之內。是被害人臍上之傷並不能排除係在與林清泉或謝柏
榮發生衝突時所導致。此外又無積極證據證明確為被告之傷害行
為所導致。是被害人之死亡結果與被告之傷害行為間無相當因果
關係。被告被訴之犯罪，要屬不能證明」等語。似已認定檢察官
起訴被告傷害致人於死犯行不能證明，即應為被告無罪之諭知，
始與其論斷之意見相符。然原判決理由第四、五項卻又說明：「
公訴意旨認被告係觸犯刑法第二百七十七條第二項前段之罪，容
有未洽，已如前述，被告觸犯者係同條第一項之傷害罪，此罪依
同法第二百八十七條之規定，須告訴乃論。而按告訴乃論之罪，
未經告訴權人告訴者，應諭知不受理之判決，刑事訴訟法第三百
零三條第三款定有明文。本件被害人之兄鍾文江雖為告訴權人，
惟其僅於警訊時陳稱：伊弟弟的死因不明，希望能查明死因，給
家屬滿意的答覆等語，並未表示訴究之意思，是告訴權人鍾文江
尚未行使告訴權，雖其於原審法院表明訴究之意思，惟法院並非
受理告訴之機關，其告訴顯非合法」；復稱：「第一審判決認被
告應係觸犯刑法第二百七十七條第一項之傷害罪，而諭知公訴不
受理，固非無見。惟本件此部分未據告訴權人鍾文江告訴，已如
前述，原審失察，誤認告訴權人鍾文江已合法告訴，並於第一審
當庭撤回告訴，尚有未洽。檢察官上訴意旨猶執前詞，指摘原判
決此部分不當，雖不足取，惟原判決此部分既有上開可議之處，
自應由本院將之予以撤銷改判，揆諸首開說明，應諭知被告被訴
部分不受理之判決」等詞。則其前後論斷之理由相互齟齬，委有
判決理由矛盾之違誤。茲原判決究係認定被告被訴傷害致人於死
犯行不能證明，抑係認定被告僅觸犯傷害罪，未經告訴權人告訴
，理由既有矛盾，則其主文諭知：「甲○○被訴部分公訴不受理
」，是否適法，本院即無從揣斷。檢察官上訴意旨雖未指摘及此
，然為本院得依職權調查之事項，應認原判決仍有發回更審之原
因。
據上論結，應依刑事訴訟法第三百九十七條、第四百零一條，判
決如主文。
中　　華　　民　　國　九十四　年　　九　　月　二十二　日
                      最高法院刑事第三庭
                          審判長法官  紀　俊　乾
                                法官  黃　正　興
                                法官  劉　介　民
                                法官  陳　東　誥
                                法官  黃　一　鑫
      本件正本證明與原本無異
                                      書  記  官
中　　華　　民　　國　九十四　年　　九　　月　二十六　日
                                                    Ｙ
